【裁判字號】    89,台上,7200
【裁判日期】    891130
【裁判案由】    重利
【裁判全文】
最高法院刑事判決                              八十九年度台上字第七二○○號
    上  訴  人  甲○○
右上訴人因重利案件，不服台灣高等法院台中分院中華民國八十七年七月七日第二審
判決（八十六年度上訴字第二五七七號，起訴案號：台灣台中地方法院檢察署八十五
年度偵字第二二四六四號），提起上訴，本院判決如左：
    主  文
原判決撤銷，發回台灣高等法院台中分院。
    理  由
本件原判決認定上訴人甲○○與林上熙（檢察官移由第一審法院併案審理）基於共同
常業重利之犯意聯絡，自民國八十五年九月初起，在台中市○區○○路一五九號三樓
，以未經設立登記之美林百貨有限公司（以下簡稱美林公司）名義，共同以販賣百貨
商品為掩飾，暗中從事高利貸放款業務，並在聯合報、自由時報等報紙刊登廣告經營
地下錢莊出借現金供人週轉，每出借新台幣（下同）十萬元，以一月為四期還清，每
期七日償還二萬五千元，並於放款之際預扣利息三萬元，或每出借五萬元，以一月為
四期還清，每期七日償還一萬二千五百五十八元，並於放款之際預扣利息一萬六千元
，共同以此方式取得與原本顯不相當之重利，並以之為常業，借款客戶並需提供全身
照片、填載商品買賣契約書、切結書及簽發本票作擔保，乘人急迫、無經驗需現金週
轉之際，貸放金錢予客戶劉天賜、卓榮珍、陳曉華、洪正達、施議平、洪奕婷、楊明
龍、蔡文琴、賴明源、岩景峰、黃進義、徐月娥、潘金花、潘徐月英、林文旗、彭杰
、曲瑞珍、王秀惠、廖繼鈞、陳貽鋒、陳秋良、葉志謀、徐敏嘉、陳進浩等人。嗣於
同年十一月二十一日十六時四十分許，在上址為警持檢察官簽發之搜索票搜索查獲，
並扣得甲○○等人所有之美林公司商品買賣契約書八十四份（內附商品名稱、切結書
、本票等物）等情。因而維持第一審依牽連犯論處上訴人共同以犯重利罪為常業罪刑
之判決，駁回上訴人在第二審之上訴，固非無見。
惟查：(一)、有罪判決書所記載之犯罪事實，為論罪科刑適用法律之基礎，故凡與適用
法令有關之重要事項，必須詳加認定，明確記載，然後於理由內明認定犯罪事實所
憑之證據及認定之理由，始足為適用法令之依據。若事實未有記載，而理由加以說明
，為理由失其依據。如事實有記載，理由未予說明，則為理由不備，按諸刑事訴訟法
第三百七十九條第十四款規定，其判決當然為違背法令。原判決認定上訴人與林上熙
共同乘如原判決事實欄所載劉天賜等二十四人急迫、無經驗需現金週轉之際，貸予金
錢而取得與原本顯不相當之重利，而論處上訴人共同以犯重利罪為常業罪刑，並將扣
案八十四份（內附載有商品名稱之出貨單、切結書及本票）美林公司商品買賣契約書
予以宣告沒收。惟對於上訴人等究竟貸予劉天賜等二十四人各若干金錢，及所宣告沒
收之本票其票面金額等之記載各如何？均未為明確之認定記載，已不足為適用法令之
依據。又美林公司有無依法為公司之設立登記，原審未加調查釐清，遽認係未經設立
登記之公司，復未敘明其憑以認定之依據及理由，亦有可議。(二)、審理事實之法院，
本乎發見實質的真實之本旨，對於案內一切與罪名之成否、論罪科刑有重要關係之證
據，除認為不必要者外，均應詳為調查，然後基於調查所得之心證，以為判斷之基礎
。故證據雖已調查，若尚有其他必要部分並未調查，即與證據未經調查無異，如遽行
判決，仍難謂無刑事訴訟法第三百七十九條第十款規定所稱應於審判期日調查之證據
，而未予調查之違法。又刑法上之共同正犯，除同謀共同正犯外，如對犯罪之實施有
犯意之聯絡及行為之分擔，亦為共同正犯，而共同正犯非僅就其自己實施之行為負其
責任，並在犯意聯絡之範圍內對於他共同正犯所實施之行為，就全部犯罪結果負責任
。卷附美林公司商品買賣契約書影本中，有部分首頁右下方經理欄及末頁左下方賣方
欄蓋有李慰祖之印文，且部分契約書見證人欄更蓋有華嘉遠律師之印文（偵查卷第二
十一頁、第二十二頁、第四十頁背面……）。該等印文是否真正？尚未明瞭，若然，
該二人是否知情而為共同正犯，亦有究明之必要。又於警訊時被害人洪奕婷稱伊所償
還之金錢已直接存入李慰祖在台中市第七信用合作社之帳號，並提出存款備忘錄四紙
為證；被害人潘徐月英指稱其借貸都是小姐辦手續的；被害人徐敏嘉稱當初伊辦完手
續後覺得利息太高不要借，美林公司之職員曾永裕對伊說，手續已辦好，錢要不要隨
便，因本票已在其手中等語（偵查卷第五十一頁、第五十二頁、第九十九頁正面、第
一七六頁正面）。實情如何？和上訴人是否尚與其他人共犯之認定，及上訴人所辯美
林公司係李慰祖所經營，伊是去借錢的云云，是否真實可採之判斷，至有關係。原審
未予究明釐清，遽為上訴人不利之判決，尚嫌速斷，其審理猶有未盡。上訴意旨指摘
原判決不當，尚非全無理由，應認有撤銷發回更審之原因。
據上論結，應依刑事訴訟法第三百九十七條、第四百零一條，判決如主文。
中      華      民      國    八十九    年     十一     月     三十     日
                              最高法院刑事第四庭
                                  審判長法官  董  明  霈
                                        法官  丁  錦  清
                                        法官  林  茂  雄
                                        法官  王  居  財
                                        法官  張  祺  祥
      右正本證明與原本無異
                                              書  記  官
中      華      民      國    八十九    年     十二     月      六      日


司法院資訊處製作；財團法人民間司法改革基金會備份。
